【裁判字號】    99,簡上,19
【裁判日期】    990824
【裁判案由】    給付票款
【裁判全文】
臺灣桃園地方法院民事判決              99年度簡上字第19號
上  訴  人  神益工業股份有限公司
法定代理人  丁○○
訴訟代理人  巫宗翰律師
複  代理人  戊○○
被  上訴人  甲○○
上列當事人間請求給付票款事件，上訴人對於民國98年12月29日
本院桃園簡易庭98年度桃簡字第747 號第一審判決提起上訴，於
民國99年7 月27日言詞辯論終結，本院判決如下：
    主  文
上訴駁回。
第二審訴訟費用由上訴人負擔。
    事實及理由
一、被上訴人起訴主張：被上訴人執有上訴人於民國98年3 月30
    日所簽發票號為AW0000000 號、面額新臺幣（下同）36萬元
    、付款人為臺灣中小企業銀行南崁分行之支票1 紙（下稱系
    爭支票），詎被上訴人於98年3 月30日提示系爭支票時，竟
    因上訴人掛失止付而遭退票。為此，爰依票據之法律關係，
    聲明請求：上訴人應給付被上訴人36萬元及自98年3 月30日
    起至清償日止，按週年利率6%計算之利息。
二、上訴人則以：
  (一)被上訴人所持有之系爭支票固為上訴人所簽發，惟該紙支票
    早已於97年11月30日遺失，並經上訴人掛失止付，繼於98年
    2 月13日向鈞院為公示催告之聲請，及於同年4 月15日將鈞
    院98年度司催字第121 號裁定准為公示催告之內容刊登於太
    平洋日報；是被上訴人收取系爭支票時，如為基本之查證行
    為，即可推知其前手乙○○○就系爭支票並無處分權，足徵
    被上訴人顯係以重大過失取得系爭支票，依票據法第14條之
    規定，上訴人得拒絕給付票款。
  (二)又被上訴人取得系爭支票，雖係因訴外人大昱金屬有限公司
    （下稱大昱公司）負責人丙○○之配偶乙○○○於97年12月
    25日向被上訴人借款60萬元時所交付，惟乙○○○斯時除交
    付系爭支票外，同時亦交付另一紙由訴外人佳貿鋼鐵科技有
    限公司（下稱佳貿公司）所簽發發票日為98年2 月5 日、票
    面金額為308,760 元之支票予被上訴人，上開2 紙支票面額
    共計668,760 元，與被上訴人借予乙○○○之60萬元，仍相
    差68,760元；是被上訴人顯係以不相當之對價取得系爭支票
    ，依票據法第14條第2 項之規定，被上訴人所得享有之票據
    權利不得優於前手乙○○○之權利，即僅為291,240 元（計
    算式：360,000－68,760＝291,240）。
  (三)復上訴人上訴理由補充：上訴人並未依票據法相關規定將系
    爭支票交付予他人，則系爭支票之發票行為尚未完成；又上
    訴人於97年12月至98年2 月間，與乙○○○夫妻或大昱公司
    間並無任何交易往來紀錄，有上訴人公司之營業人進項交易
    對象彙加明細表可憑，是乙○○○夫妻或大昱公司亦無任何
    得向上訴人取得系爭支票之原因事實存在等語資為抗辯。
三、原審為被上訴人全部勝訴之判決，上訴人不服，提起上訴，
    並聲明：(一)原判決廢棄。(二)被上訴人在第一審之訴駁回。被
    上訴人則答辯聲明：上訴駁回。
四、兩造不爭執之事項：
  (一)被上訴人執有上訴人所簽發之系爭支票，嗣於98年3 月30日
    提示兌現時，因系爭支票已經上訴人掛失止付而遭退票。
  (二)上訴人於98年2 月13日就系爭支票向本院為公示催告之聲請
    ，經本院於同年月16日以98年度司催字第121 號裁定准為公
    示催告，上訴人並於同年4 月15日將上開裁定內容刊登於太
    平洋日報，但之後並未取得除權判決。
  (三)被上訴人取得系爭支票，係訴外人大昱公司負責人丙○○之
    配偶乙○○○於97年12月25日向被上訴人借款60萬元時所交
    付，且乙○○○除交付系爭支票外，同時亦交付另一紙由訴
    外人佳貿公司所簽發發票日為98年2 月5 日、票面金額為30
    8,76 0元之支票予被上訴人，以作為調現擔保之用，被上訴
    人並已於97年12月25日將60萬元匯入大昱公司帳戶。
五、兩造於本院99年6 月24日由受命法官進行準備程序時協議爭
    點如下：
  (一)上訴人主張被上訴人係具有重大過失而取得系爭支票，故依
    票據法第14條第1 項之規定不得享有票據上之權利，有無理
    由？
  (二)上訴人主張被上訴人係以不相當之對價取得系爭支票，故依
    票據法第14條第2 項之規定不得享有優於其前手之權利，有
    無理由？
六、本院之判斷：
  (一)上訴人主張被上訴人係具有重大過失而取得系爭支票，故依
    票據法第14條第1 項之規定不得享有票據上之權利，為無理
    由：
    1.按以惡意或有重大過失取得票據者，不得享有票據上之權
      利；無對價或以不相當之對價取得票據者，不得享有優於
      其前手之權利，票據法第14條固定有明文。惟按，票據行
      為，為不要因行為，執票人不負證明關於給付之原因之責
      任，如票據債務人主張執票人取得票據係出於惡意或詐欺
      ，抑或係以無對價或不相當對價取得，應由該債務人負舉
      證責任（最高法院64年台上字第1540號判例意旨、最高法
      院85年度台上字第286 號判決意旨參照）。是本件上訴人
      主張被上訴人係出於重大過失或以不相當對價取得系爭支
      票，自應由上訴人就此負舉證責任。
    2.經查：
      (1)上訴人雖主張系爭支票已經聲請公示催告，故被上訴人
        取得系爭支票係屬惡意或重大過失云云。惟按，支票不
        因止付而當然失效，執票人取得訟爭支票縱在提示付款
        止付之後，亦不能謂當然有惡意或重大過失，而喪失其
        票據上之權利。又票據法第19條公示催告之目的，僅許
        票據之遺失人得於公示催告期滿後聲請除權判決藉以行
        使票據權利，並非以此限制善意執票人行使票據上之權
        利，故票據雖經公示催告，在尚未經除權判決前，執票
        人仍非不得對發票人及背書人主張票據上之權利（最高
        法院63年台抗字第345 號判例意旨參照）。亦即公示催
        告程序為宣告證券無效之程序，該程序僅為形式上之程
        序，其任務僅在對於不申報權利人宣告法律上之不利益
        ，與權利之實體無關，且在未經除權判決以前，尚難謂
        票據債務人已免除給付票款之責任，或執票人已喪失票
        據上權利。是以，公示催告程序既非確定實體權利之程
        序，已如前述，縱被上訴人於取得系爭支票時業已知悉
        有此程序存在，仍難逕認其取得系爭支票係出於惡意或
        重大過失；況支票為無因證券，被上訴人就其前手取得
        支票之原因並無探知義務，則被上訴人縱於止付之通知
        或公示催告後始取得系爭支票，亦非即能遽謂其當然出
        於惡意或重大過失而取得。從而，上訴人於本院審理中
        既自承系爭支票尚未經聲請除權判決等語（參見本院卷
        第32頁），揆諸前開判例意旨及說明，執票人即被上訴
        人自得行使系爭支票之票據權利。故上訴人此部分之主
        張，於法尚屬無據，要非可採。
      (2)又上訴人另主張其簽發系爭支票之票據行為尚未完成，
        且與乙○○○夫妻或大昱公司間並無交易往來，顯見渠
        等取得系爭支票並無法律上之原因云云。惟查，本件上
        訴人於本院審理中既自承系爭支票係於97年11月30日遺
        失等語（參見本院卷第18頁背面），然其卻遲至98年2
        月13日始向本院聲請公示催告裁定，其間間隔近3 個月
        ，與一般遺失票據者旋即申請掛失止付並辦妥公示催告
        聲請之情形顯然有違，實已啟人疑竇，即難逕認其前開
        所述為真。況按票據債務人不得以自己與發票人或執票
        人之前手間所存抗辯之事由對抗執票人；但執票人取得
        票據出於惡意者，不在此限，票據法第13條有明文規定
        。是本件姑不論乙○○○取得系爭支票之原因為何，即
        便如上訴人所述乙○○○取得系爭支票確無法律上之原
        因，然於上訴人未舉證證明被上訴人取得系爭支票係出
        於惡意或重大過失以前，上訴人尚不得以前開事由對抗
        被上訴人，更遑論被上訴人取得系爭支票係具有相當對
        價（詳如下述）。是上訴人此部分之主張，亦非可採。
    3.綜此，上訴人就被上訴人係具有重大過失而取得系爭支票
      乙節，始終未能提出相關證據以為證明，揆諸前揭判例意
      旨，本院自無從認定上訴人此部分所述可採。
  (二)上訴人主張被上訴人係以不相當之對價取得系爭支票，故依
    票據法第14條第2 項之規定不得享有優於其前手之權利，為
    無理由：
    按票據法第14條第2 項所謂以不相當之對價取得票據者，不
    得享有優於其前手之權利，係指取得票據時，所提出之對價
    於客觀上其價值不相當者而言。經查，本件被上訴人所取得
    之系爭支票，係大昱公司負責人之配偶乙○○○於97年12月
    25日向被上訴人借款60萬元時所交付，且乙○○○於是日除
    交付系爭支票外，同時亦交付另一紙由佳貿公司簽發發票日
    為98年2 月5 日、票面金額308,760 元之支票予被上訴人，
    以作為調現擔保之用，被上訴人並已於同日將60萬元匯入大
    昱公司帳戶等情，為上訴人於本院審理中所不爭執（參見本
    院卷第37頁背面、第38頁），並有被上訴人所提出之上開2
    紙支票暨退票理由單、被上訴人之土地銀行帳戶存摺、臺灣
    土地銀行八德分行98年11月12日德存字第980000280 號函暨
    所附客戶歷史交易明細查詢在卷可稽（參見原審卷第20、21
    、22、53、56頁）。而上開2 紙支票面額加總共計668,760
    元，固與被上訴人所借予乙○○○之60萬元，仍有68,760元
    之差距；惟就此被上訴人於本院審理中已陳稱：伊於乙○○
    ○交付上開2 紙支票當日，已先將剩餘之票款交付予乙○○
    ○，故其後始匯款60萬元等語（參見本院卷第43頁背面），
    核與常情並非顯然有悖，且依商事習慣或社會通念而言，亦
    非全然不能想像之事，參以被上訴人於兌現票款抵償債務後
    ，縱有剩餘差額本即應返還予乙○○○，而非歸其所有，自
    難僅憑上訴人上開主張，即得率認被上訴人係以不相當之對
    價取得系爭支票，故上訴人此部分所述亦難認有據。
七、綜上所述，上訴人迄未舉證證明被上訴人取得系爭支票係出
    於惡意或重大過失，亦未舉證證明被上訴人係以無對價或不
    相當之對價取得系爭支票，均已如前述，上訴人自無從免除
    其給付票款之責任。從而，被上訴人本於票據之法律關係，
    請求上訴人給付票款36萬元及自98年3 月30日起至清償日止
    ，按週年利率6%計算之利息，於法即屬有據，應予准許。是
    原審命上訴人依票據所載之文義給付被上訴人票款及法定利
    息，並依職權宣告假執行，核無違誤，上訴意旨指摘原判決
    不當，求予廢棄改判，為無理由，應予駁回。
八、本件事證已臻明確，兩造其餘主張及舉證，經核與判決基礎
    不生影響，爰不另一一論述，附此敘明。
九、據上論結，本件上訴為無理由，依民事訴訟法第436 條之1
    第3 項、第449 條第1 項、第78條，判決如主文。
中    華    民    國    99    年     8    月    24    日
            民事第一庭審判長  法  官  郭琇玲
                              法  官  林哲賢
                              法  官  陳振嘉
正本係照原本作成。
不得上訴。
中    華    民    國    99    年    8     月    24    日
                              書記官  谷貞豫

司法院資訊處製作；財團法人民間司法改革基金會備份。
